ACORDAO-COMPLETO-2356639

ACÓRDÃO 6800/2019 ATA 27/2019 - SEGUNDA CÂMARA

VISTOS, relatados e discutidos os atos de aposentadoria de Adilson Ribeiro Franciscani, Aristides Rabelo de Vasconcelos, Dalmo Dinardi, Fausto Mafra Neto e Vicentina Fernandes Leonardo, ex-servidores do Centro Federal de Educação Tecnológica de Minas Gerais.
ACORDAM os ministros do Tribunal de Contas da União, reunidos em sessão da 2ª Câmara, ante as razões expostas pela relatora, e com fundamento nos artigos 71, incisos III e IX, da Constituição Federal de 1988, 1º, inciso V, 39, inciso II, e 45 da Lei 8.443/1992, 1º, inciso VIII, 259, inciso II, e 262 do Regimento Interno, 8º da Resolução TCU 206/2007, bem como na Súmula TCU 106, em:
9.1. considerar legais os atos de aposentadoria de Adilson Ribeiro Franciscani, Aristides Rabelo de Vasconcelos e Dalmo Dinardi e registrá-los;
9.2. considerar ilegais os atos de aposentadoria de Fausto Mafra Neto e Vicentina Fernandes Leonardo e negar-lhes registro;
9.3. dispensar a reposição das importâncias indevidamente recebidas de boa-fé pelos beneficiários dos atos considerados ilegais até a data da notificação desta deliberação à unidade jurisdicionada;
9.4. determinar ao Centro Federal de Educação Tecnológica de Minas Gerais que:
9.4.1. no prazo de 15 (quinze) dias, a contar da ciência desta deliberação, cesse os pagamentos decorrentes dos atos considerados ilegais, sob pena de ressarcimento das quantias pagas indevidamente e responsabilização solidária da autoridade competente;
9.4.2. comunique aos interessados a deliberação deste Tribunal e os alerte que o efeito suspensivo proveniente de eventual interposição de recursos junto ao TCU não os eximirá da devolução dos valores indevidamente recebidos após a notificação;
9.4.3. no prazo de 30 (trinta) dias, a partir da ciência deste acórdão, encaminhe a este Tribunal, por cópia, comprovantes das datas em que os interessados dele tomarem conhecimento.
9.5. esclarecer ao Centro Federal de Educação Tecnológica de Minas Gerais que as concessões consideradas ilegais poderão prosperar mediante emissão de novos atos, em que sejam suprimidas as irregularidades verificadas, e sua remessa a esta Corte, para nova apreciação, no prazo de 30  (trinta) dias, a contar da ciência desta deliberação; 
9.6. esclarecer a Fausto Mafra Neto que poderá permanecer aposentado com proventos proporcionais a 34/35;
9.7. esclarecer a Vicentina Fernandes Leonardo que poderá permanecer aposentada com proventos proporcionais a 27/30;
9.8. determinar à Sefip que monitore o cumprimento das medidas determinadas neste acórdão e represente a este Tribunal, caso necessário.

Aposentadoria de ex-servidores do Centro Federal de Educação Tecnológica de Minas Gerais. Análise após oitiva dos interessados.

Segunda Câmara

3. Interessados: Adilson Ribeiro Franciscani (CPF XXX.093.686-XX), Aristides Rabelo de Vasconcelos (CPF XXX.693.156-XX), Dalmo Dinardi (CPF XXX.089.296-XX), Fausto Mafra Neto (CPF XXX.151.036-XX) e Vicentina Fernandes Leonardo (CPF XXX.770.466-XX).

13.1. Ministros presentes: Augusto Nardes (na Presidência), Raimundo Carreiro e Ana Arraes (Relatora).
13.2. Ministro-Substituto convocado: André Luís de Carvalho.

ANA ARRAES

Adoto como relatório a instrução elaborada pela Secretaria de Fiscalização de Pessoal (peça 34) , acrescida das considerações aduzidas pelo Ministério Público junto ao TCU - MPTCU (peça 36) :
“INTRODUÇÃO
1.	Trata-se de atos de concessão de aposentadoria de Adilson Ribeiro Franciscani (CPF XXX.093.686-XX) , Aristides Rabelo de Vasconcelos (CPF XXX.693.156-XX) , Dalmo Dinardi (CPF XXX.089.296-XX) , Fausto Mafra Neto (CPF XXX.151.036-XX) e Vicentina Fernandes Leonardo (CPF XXX.770.466-XX) , ex-servidores do Centro Federal de Educação Tecnológica de Minas Gerais.
2.	Os atos foram submetidos, para fim de registro, à apreciação do Tribunal de Contas da União (TCU) , de acordo com o art. 71, inciso III, da Constituição Federal. O cadastramento e a disponibilização ao TCU ocorreram por intermédio do Sistema de Apreciação e Registro de Atos de Admissão e Concessões, na forma dos arts. 2º, caput e incisos I a VI, e 4º, caput, da Instrução Normativa - TCU 78/2018.
EXAME TÉCNICO
3.	O Sr. Adilson Ribeiro Franciscani aposentou-se no cargo de Professor 1º e 2º Graus, em 28/6/1993.
4.	A ficha financeira atual apresenta rubrica relativa a decisão judicial (incorporação de função) no valor de R$ 147,13.
5.	Conforme peças 4 e 5, esta Unidade Técnica solicitou esclarecimentos acerca de acumulação de aposentadorias, tempo para aposentadoria e inclusão de parcela relativa a decisão judicial.
6.	Em resposta, a Unidade Jurisdicionada (peça 22) informou que o ex-servidor informou ser aposentado no cargo de Professor de Educação Básica com jornada de trabalho de 24 horas, tendo como fonte pagadora a Secretaria de Estado da Educação de Minas Gerais.
7.	Ademais, o mapa de tempo de serviço do interessado está anexado à peça 22, p. 39-47, demonstrando a regularidade da contagem de tempo.
8.	O Controle Interno, conforme consta do ato, identificou que o ex-servidor não apresentou certificado de especialização de forma a garantir a rubrica referente a gratificação por especializações. Nesse sentido, a Unidade Jurisdicionada encaminhou cópia de decisão judicial que garante o pagamento ao interessado (Processo 2007.38.00.003086-1/14ª VF-MG - peça 22, p. 48-55) . No entanto, a decisão judicial foi baseada no fato de que teria havido a decadência, devendo a Administração se abster ‘ (...) da prática de qualquer ato tendencioso a promover a redução dos proventos de aposentadoria do impetrante’ (peça 22, p. 54) . O processo tramita no Tribunal Regional Federal da 1ª Região.
9.	Em sua defesa, o interessado informou que graduou-se no curso de Farmácia e Bioquímica da UFMG. Após, realizou licenciatura e bacharelado em Química da UFMG. Além disso, alegou que o bacharelado era considerado uma complementação, que equivaleria a uma especialização (peça 26, p. 1) .
10.	Ocorre que não foram atendidos os requisitos para a concessão de gratificação por especialização, visto que o bacharelado não se enquadra no conceito de especialização.
11.	Desta forma, o ato deve ser considerado ilegal, com negativa de registro.  A respectiva ação judicial deve ser acompanhada pela AGU com o auxílio da Conjur/TCU, nos termos da Questão de Ordem aprovada pelo Plenário do TCU em 8/6/2011. 
Análise do ato de concessão de aposentadoria de Aristides Rabelo de Vasconcelos (CPF XXX.693.156-XX) 
12.	Trata-se de ato de alteração. O ato inicial foi julgado ilegal no âmbito do TC Processo 005.068/2009-3, em razão do pagamento a maior de FC Judicial. O valor que o interessado recebia era de R$ 5.777,27 quando deveria ser de R$ 5.135,30.
13.	De acordo com a ficha financeira atual (peça 27) , o valor referente a FC Judicial foi corrigido.
14.	Esta Unidade Técnica encaminhou oitiva ao interessado nos termos de peça 6.
15.	A resposta do interessado está anexada à peça 17, na qual defendia a regularidade do valor de R$ 5.777,27 a título de FC Judicial. No entanto, como já ressaltado, o valor foi corrigido e não há nenhuma outra rubrica referente a sentença judicial sendo paga.
16.	Ante o exposto, o ato pode ser considerado legal e registrado, com a devida ressalva.
Análise do ato de concessão de aposentadoria de Dalmo Dinardi (CPF XXX.089.296-XX) 
17.	O ex-servidor aposentou-se no cargo de Professor de 1º e 2º Graus, em 23/4/2002.
18.	O Controle Interno emitiu parecer de ilegalidade alegando que não houve o cumprimento dos requisitos para aposentação.
19.	Em virtude do parecer do Controle Interno, esta Unidade Técnica encaminhou oitiva ao interessado (peça 7) .
20.	Por sua vez, a Unidade Jurisdicionada encaminhou documentos que demonstram o tempo de serviço do interessado (peça 22, p. 66-76) .
21.	A aposentadoria foi concedida com fundamento no art. 8º, § 4º, da EC 20/1998.
22.	De acordo com os documentos anexados à peça 22, p. 66-76, não há irregularidade na concessão do benefício.
23.	Ante o exposto, o ato pode ser considerado legal e registrado.
Análise do ato de concessão de aposentadoria de Fausto Mafra Neto (CPF XXX.151.036-XX) 
24.	O ex-servidor aposentou-se no cargo de Professor de 1º e 2º Graus, com base no art. 40, inciso III, alínea ‘a’, da Constituição Federal de 1988.
25.	O Controle Interno emitiu parecer de ilegalidade do ato, com o argumento de que o ex-servidor não possui tempo suficiente para aposentar pelo art. 186, III, letra ‘a’, além de ter havido averbação de tempo de forma concomitante entre os tempos do Ministério do Exército (13/1/1964 a 10/12/1964) e do INSS (1/2/1962 a 31/12/1966) . A Unidade Jurisdicionada confirmou a averbação concomitante dos tempos (peça 22, p. 3) .
26.	Em resposta à oitiva encaminhada ao interessado (peça 8) , o ex-servidor encaminhou a resposta anexada à peça 19.
27.	Em sua defesa, o interessado alegou que sua aposentadoria foi concedida há mais de 15 anos e questionou o fato de a possibilidade de a aposentadoria ser julgada ilegal devido à averbação concomitante de apenas 10 meses em um benefício concedido há tanto tempo.
28.	Ademais, informou que, se houvesse sido avisado antes, teria providenciado a averbação de outros tempos de serviço. No entanto, não apresentou comprovação de período laborado em que não haja concomitância com outros já averbados.
29.	O mapa de averbações está acostado à peça 22, p. 84.
30.	Ante o exposto, o ato deve ser considerado ilegal, com negativa de registro. O benefício deve ser proporcionalizado na razão de 34/35.
Análise do ato de concessão de aposentadoria de Vicentina Fernandes Leonardo (CPF XXX.770.466-XX) 
31.	A interessada aposentou-se no cargo de Assistente em Administração em 2/11/1988.
32.	O Controle Interno emitiu parecer pela ilegalidade em razão da utilização de justificação judicial como prova de tempo de serviço sem certidão expedida pelo órgão próprio.
33.	Sobre o assunto, cabe citar a Súmula TCU 107:
Admite-se a justificação judicial, como prova de tempo de serviço, tão somente em caráter subsidiário ou complementar a começo razoável de prova por escrito e desde que evidenciada a impossibilidade de obtenção de certidão expedida pelos órgãos próprios, à vista dos assentamentos individuais do servidor e da respectiva ficha financeira.
34.	Esta Unidade Técnica encaminhou oitiva à interessada (peça 9) .
35.	O mapa de tempo de serviço está acostado à peça 22, p. 95-99, e demonstra que a ex-servidora averbou, por meio de justificação judicial, o período de 1/1/1949 a 31/12/1953 (5 anos) (peça 22, p 102-136) .
36.	Excluindo-se o período questionado, a interessada faz jus a 27 anos, 8 meses e 23 dias, suficientes para garantir proventos proporcionais a 27/30.
37.	Em sua defesa, a interessada enviou os documentos acostados à peça 21, nos quais alega decadência administrativa, visto que está aposentada há mais de 25 anos.
38.	Ademais, alega que se a aposentadoria for cassada, pode aposentar-se por idade e por invalidez permanente.
39	Esta Corte de Contas, no tocante à decadência, prevista no art. 54 da Lei 9.784/1999, entende que o referido dispositivo legal, ao ser aplicado aos atos de aposentadoria e pensão, conta seu prazo decadencial somente a partir do respectivo registro pelo Tribunal de Contas da União, visto que, em se tratando de ato complexo, só é aperfeiçoado quando de seu registro pelo TCU. Portanto, o prazo decadencial não pode ser contado a partir da concessão administrativa, mas sim a partir do exame pelo TCU. Esse é o teor da Súmula TCU 278/2012, a seguir transcrita:
SÚMULA 278/2012: Os atos de aposentadoria, reforma e pensão têm natureza jurídica de atos complexos, razão pela qual os prazos decadenciais a que se referem o § 2º do art. 260 do Regimento Interno e o art. 54 da Lei nº 9.784/99 começam a fluir a partir do momento em que se aperfeiçoam com a decisão do TCU que os considera legais ou ilegais, respectivamente.
40.	Quanto ao argumento apresentado pela interessada de que poderia permanecer aposentada por idade e por invalidez se a presente concessão fosse rechaçada pelo Tribunal, destaque-se que não cabe ao TCU (e sim à Administração) verificar se ela poderia satisfazer tais condições. 
41.	Ante todo o exposto, o ato deve ser considerado ilegal, com negativa de registro.
CONCLUSÃO
42.	Após análise, esta Unidade Técnica propõe que os atos em favor de Vicentina Fernandes Leonardo e Fausto Mafra Neto devem ser considerados ilegais, com negativa de registro, em virtude da averbação de tempo por meio de justificação judicial pela primeira interessada e por causa da falta de tempo de serviço para a aposentadoria integral no caso do segundo aposentado. Os demais atos podem ser considerados legais e registrados.
PROPOSTA DE ENCAMINHAMENTO
43.	Ante o exposto, propõe-se, nos termos dos arts. 71, inciso III, da Constituição Federal, 1o, inciso V, e 39, inciso II, da Lei 8.443/1992 e 260, §§ 1º e 4º, do Regimento Interno do Tribunal de Contas da União (TCU) :
	a) considerar legais e registrar os atos de aposentadoria de Aristides Rabelo de Vasconcelos (CPF XXX.693.156-XX) , Dalmo Dinardi (CPF XXX.089.296-XX) , ressalvando, no caso do interessado Adilson Ribeiro Franciscani, que a rubrica judicial relativa à incorporação de quintos está sendo paga no valor correto;
	b) considerar ilegais e recusar registro aos atos de Adilson Ribeiro Franciscani (CPF XXX.093.686-XX) , Fausto Mafra Neto (C PF XXX.151.036-XX) e Vicentina Fernandes Leonardo (CPF XXX.770.466-XX) ;
	c) dispensar a devolução dos valores indevidamente recebidos até a data da do acórdão que vier a ser proferido, com base no Enunciado 106 da Súmula da Jurisprudência do TCU;
	d) esclarecer aos interessados que, no caso de não provimento de recurso eventualmente interposto junto ao TCU, deverão ser repostos os valores recebidos após a ciência do acórdão;
	e) esclarecer ao Sr. Fausto Mafra Neto (CPF XXX.151.036-XX) que pode permanecer aposentado com proventos proporcionais a 34/35;
	f) esclarecer à Sra. Vicentina Fernandes Leonardo (CPF XXX.770.466-XX) que pode permanecer aposentada com proventos proporcionais a 27/30;
	g) determinar ao Centro Federal de Educação Tecnológica de Minas Gerais, com base no art. 45 da Lei 8.443/1992, que:
	g.1) faça cessar os pagamentos decorrentes dos atos impugnados, comunicando ao TCU, no prazo de quinze dias, as providências adotadas, nos termos dos art. 262, caput, do Regimento Interno do TCU;
	g.2) informe aos interessados o teor do acórdão que vier a ser prolatado, encaminhando ao TCU, no prazo de trinta dias, comprovante da data de ciência pelos interessados, nos termos do art. 4º, § 3º, da Resolução-TCU 170/2004;
	h) determinar à Sefip que, nos termos da Questão de Ordem aprovada pelo Plenário do TCU em 8/6/2011, encaminhe ao Departamento de Assuntos Extrajudiciais da AGU, bem como à Conjur/TCU, as informações necessárias ao acompanhamento do Processo 2007.38.00.003086-1/MG, ainda em trâmite no Tribunal Regional Federal da 1ª Região.”
2.	O MPTCU se manifestou favorável à proposta da unidade técnica, porém, em relação à aplicabilidade de decisão judicial relacionada a Adilson Ribeiro Franciscani, propôs encaminhamento distinto:
“No que diz respeito ao ato de Adilson Ribeiro Franciscani (peça 28) , a ilegalidade decorre do fato de o servidor ter apresentado como título de especialização o certificado de licenciatura e bacharelado em Química, não fazendo jus, portanto, ao pagamento da Retribuição por Titulação.
O interessado, em sua defesa, informou ser graduado no curso de Farmácia e Bioquímica pela UFMG e que, posteriormente, formou-se bacharel em Química pela citada instituição de ensino superior. Diz que tal curso era considerado uma complementação, equivalente a uma especialização.
A Secretaria de Fiscalização de Pessoal relata que a unidade jurisdicionada encaminhou cópia da decisão judicial de 1ª instância que assegura o pagamento da referida parcela ao inativo (Processo 2007.38.00.003086-1/14ª VF-MG, peça 22, p. 48 a 55) .
Sobre esse ponto, a Sefip assevera que a decisão judicial se fundamenta na decadência de a Administração rever os seus atos e, consequentemente, proíbe a prática de qualquer ação tendente a promover a redução dos proventos de aposentadoria do impetrante. A unidade técnica informa, ainda, que tal processo estaria tramitando no âmbito do TRF da 1ª Região, sem informar, contudo, a sua atual situação.
Apesar da sentença judicial em favor do interessado, a Sefip propõe determinação para que a unidade de origem cesse os pagamentos dos três atos impugnados, incluindo o ato de Adilson Ribeiro Franciscani, in verbis:
g.1) faça cessar os pagamentos decorrentes dos atos impugnados, comunicando ao TCU, no prazo de quinze dias, as providências adotadas, nos termos dos art. 262, caput, do Regimento Interno do TCU;
Além disso, sugere a adoção das medidas preconizadas na Questão de Ordem aprovada pelo Plenário Tribunal na Sessão de 8/6/2011, no sentido de encaminhar dados do referido processo judicial em favor de Adilson Ribeiro Franciscani ao Departamento de Assuntos Extrajudiciais da AGU e à Conjur/TCU.
Consulta ao site do Tribunal Regional Federal da 1ª Região revela que a sentença proferida pela 1ª instância foi ratificada pelo citado TRF, tendo os embargos interpostos pelo Cefet/MG sido rejeitados, conforme se extrai das seguintes ementas:
Ementa
MANDADO DE SEGURANÇA. ADMINISTRATIVO. PROCESSUAL CIVIL. SERVIDOR PÚBLICO. CEFET-MG. GRATIFICAÇÃO DE TITULAÇÃO. RETIRADA DOS PROVENTOS. NULIDADE. DECADÊNCIA ADMINISTRATIVA. CONCESSÃO DA SEGURANÇA.
1. A decadência não se refere ao ato de aposentadoria do servidor-impetrante, e, sim, ao ato que lhe concedeu a gratificação de titulação. O autor do mandamus obteve o status de especialista, com a consequente concessão de gratificação de titulação, desde 1982, segundo seu próprio relato, não contestado em nenhum momento dos autos. Acostou diplomas de Bacharel e Licenciado em Química e de Farmacêutico-químico, explicando que, à época, tais documentos valiam como especialização, tanto que lhe habilitavam a ministrar ensino superior.
2. A administração aceitou os diplomas do impetrante, lhe emprestando natureza de especialização e lhe concedeu uma posição de servidor ‘especialista’, cuja consolidação no tempo ultrapassou 25 anos.
3. O art. 54 da Lei n° 9.784/99 dispõe que o direito da Administração de anular os atos administrativos de que decorram efeitos favoráveis para os destinatários decai em cinco anos, contados da data em que foram praticados, salvo comprovada má-fé. O § 1º, da referida Lei, dispõe que, no caso de efeitos patrimoniais contínuos, o prazo de decadência contar-se-á da percepção do primeiro pagamento. 
4. No caso concreto, por se tratar de ato administrativo anterior a Lei 9.784/99, o termo inicial do prazo decadencial é a data de vigência da aludida norma, isto é, 29/11/99. Logo, quando procedida a avaliação administrativa que intencionou retirar a vantagem do servidor (2007) , o prazo decadencial já havia se exaurido, operando-se a decadência para a Administração.
5. Apelação e remessa oficial a que se nega provimento.
A C Ó R D Ã O
Decide a Segunda Turma do Tribunal Regional Federal da 1ª Região, por unanimidade, negar provimento à Apelação e a Remessa Oficial, nos termos do voto do Relator.
Brasília, Brasília, 29 de setembro de 2015.
Ementa
ADMINISTRATIVO E PROCESSUAL CIVIL. EMBARGOS DE DECLARAÇÃO. PRETENSÃO DE REDISCUSSÃO DA CAUSA. IMPOSSIBILIDADE. VÍCIOS INEXISTENTES. EMBARGOS REJEITADOS.
1. Nos termos do art. 535 do Código de Processo Civil, os embargos de declaração não constituem veículo próprio para o exame das razões atinentes ao inconformismo da parte, tampouco meio de revisão, rediscussão e reforma de matéria já decidida, sem que se possa impingir ao aresto os defeitos da omissão, contradição ou obscuridade.
2. O STJ é firme no sentido de que: ‘Não incide em violação do art. 535 do CPC o acórdão que decide fazendo uso de argumentos suficientes para sustentar a sua tese. O julgador não é obrigado a se manifestar sobre todos os dispositivos legais levados à discussão pelas partes’ (STJ, REsp 1074228, T2, Rel. Min. MAURO CAMPBELL MARQUES, e-DJ 05/11/2008) .
3. Se a parte não concorda com o resultado do acórdão, valha-se do recurso cabível, não lhe sendo lícito tergiversar insistindo em teoria não acolhida pela Turma. Mesmo para fins de prequestionamento, os embargos de declaração devem se enquadrar em uma das hipóteses previstas no art. 535 do CPC.
4. Embargos de declaração da parte ré rejeitados.
A C Ó R D Ã O
Decide a Segunda Turma do Tribunal Regional Federal da 1ª Região, por unanimidade, REJEITAR os embargos de declaração da parte ré, nos termos do voto do relator.
Brasília, 3 de fevereiro de 2016.
De acordo com o histórico de movimentação do site do TRF da 1ª Região, o Processo 0003026-43.2007.4.01.3800 encontra-se no Gabinete da Vice-Presidência, desde 20/6/2016, e não há informação acerca do trânsito em julgado dos acórdãos supracitados.
Pelo exposto, o Ministério Público de Contas manifesta-se de acordo com a proposta oferecida pela unidade técnica, exceto em relação à inclusão de Adilson Ribeiro Franciscani, na determinação para supressão dos pagamentos irregulares, contida no item g.1, uma vez que a parcela impugnada está sub judice.
	Adicionalmente, sugere determinação ao Cefet/MG para que acompanhe o Processo 0003026-43.2007.4.01.3800 em trânsito no TRF da 1ª Região e, em caso de sentença judicial definitiva em desfavor do interessado Adilson Ribeiro Franciscani, adote as medidas administrativas para cessar os pagamentos da parcela referente à Retribuição por Titulação.”
É o relatório.

Lásaro Cândido da Cunha (OAB/MG 42.972) e outros representando Vicentina Fernandes Leonardo; Cássius Vinícius Lana de Vasconcelos (OAB/MG 105.698) representando Aristides Rabelo de Vasconcelos; Juliana Fagundes Mafra (OAB/MG 74.390) representando Fausto Mafra Neto.

Procurador Júlio Marcelo de Oliveira.

Representação legal: Lásaro Cândido da Cunha (OAB/MG 42.972) e outros representando Vicentina Fernandes Leonardo; Cássius Vinícius Lana de Vasconcelos (OAB/MG 105.698) representando Aristides Rabelo de Vasconcelos; Juliana Fagundes Mafra (OAB/MG 74.390) representando Fausto Mafra Neto.

APOSENTADORIA (APOS)

Secretaria de Fiscalização de Pessoal (Sefip).

Em exame os atos de concessão de aposentadoria a Adilson Ribeiro Franciscani, Aristides Rabelo de Vasconcelos, Dalmo Dinardi, Fausto Mafra Neto e Vicentina Fernandes Leonardo, ex-servidores do Centro Federal de Educação Tecnológica de Minas Gerais.
2.	A Secretaria de Fiscalização de Pessoal - Sefip opinou pela legalidade dos atos relativos a Aristides Rabelo de Vasconcelos e Dalmo Dinardi, ao considerar o cumprimento dos requisitos necessários à aposentação. Em relação a Aristides Rabelo de Vasconcelos, trata-se ato de alteração de aposentadoria. O Acórdão 7802/2018-TCU-Segunda Câmara considerou ilegal ato registrado anteriormente em razão do pagamento relacionado à incorporação de FC-3 em valor superior ao que deveria. Foi apresentada ficha financeira do ex-servidor, que comprovou a correção do valor da rubrica.
3.	Os outros três atos foram considerados ilegais pela Sefip. 
4.	No tocante ao ato de aposentadoria de Adilson Ribeiro Franciscani, a unidade instrutiva entendeu que a rubrica relativa a gratificação por especialização é irregular, uma vez que não há comprovação documental da realização dessa titulação. 	
5.	Quanto ao ato referente a Fausto Mafra Neto, de acordo com a análise da secretaria, o benefício deve ser proporcionalizado na razão de 34/35, uma vez que o tempo apurado não alcançou 35 anos, tendo sido computados dez meses de forma concomitante por trabalho realizado no Exército e, na mesma época, na empresa Coop. Banco Varejista.
6.	No caso de Vicentina Fernandes Leonardo, verificou-se que cinco anos averbados se referiram a justificação judicial. Nos termos da Súmula TCU 107, justificação judicial, por si só, não ampara o reconhecimento do tempo de serviço, mas “tão somente em caráter subsidiário ou complementar a começo razoável de prova por escrito e desde que evidenciada a impossibilidade de obtenção de certidão expedida pelos órgãos próprios, à vista dos assentamentos individuais do servidor e da respectiva ficha financeira”.
7.	Foi proposta ainda a cessação dos pagamentos decorrentes dos três atos impugnados.
8.	O Ministério Público junto ao TCU - MPTCU se manifestou de acordo com a proposta da Sefip, exceto em relação ao caso de Adilson Ribeiro Franciscani, no tocante ao qual entende devem ser mantidos os pagamentos em razão de decisão judicial preliminar concedida em favor do ex-servidor. 
9. 	Endosso a manifestação da unidade instrutiva e adoto seus fundamentos como minhas razões de decidir, salvo quanto à análise referente a Adilson Ribeiro Franciscani. Além disso, teço ainda algumas considerações adicionais. 
10. 	Primeiramente faço ligeira correção no relatório precedente. Nas alíneas “a” e “b” do parágrafo 43, consta o nome de Adilson Ribeiro Franciscani tanto entre os atos que deverão ser considerados legais como entre os que deverão ser considerados ilegais. Conforme se depreende dos fundamentos registrados na instrução, nos parágrafos 3 a 11, a Sefip opinou, na verdade, no sentido de que o ato deveria ser considerado ilegal, haja vista não estar devidamente comprovado o requisito necessário à incorporação de rubrica referente a gratificação por especialização.
11.	O ex-servidor alegou que o título de bacharel decorrente de uma segunda graduação em outro curso superior seria equivalente ao título de especialização e que a comissão responsável pela análise e concessão do benefício aprovou a equivalência. Porém, não há previsão legal para essa equiparação. As especializações se constituem como pós-graduação lato sensu e têm regulamentação específica.
12.	Todavia, além do arguido pelo interessado, é importante ponderar sobre as razões manifestas na decisão judicial que veio a conceder a manutenção da rubrica liminarmente. A ementa da decisão constante do processo 2007.38.00.003086-1/MG registra o seguinte: 
“1. A decadência não se refere ao ato de aposentadoria do servidor-impetrante, e, sim, ao ato que lhe concedeu a gratificação de titulação. O autor do mandamus obteve o status de especialista, com a consequente concessão de gratificação de titulação, desde 1982, segundo seu próprio relato, não contestado em nenhum momento dos autos. Acostou diplomas de Bacharel e Licenciado em Química e de Farmacêutico-químico, explicando que, à época, tais documentos valiam como especialização, tanto que lhe habilitavam a ministrar ensino superior. 
2. A administração aceitou os diplomas do impetrante, lhe emprestando natureza de especialização e lhe concedeu uma posição de servidor "especialista", cuja consolidação no tempo ultrapassou 25 anos.”
13.	Vejo razoabilidade nas alegações. As normas atualmente vigentes são claras quanto à conceituação do que é considerado especialização. Porém o mesmo não ocorria no ano em que a rubrica foi incorporada aos vencimentos. À época em que a gratificação foi concedida a autoridade competente entendeu que seria cabível a equiparação. Decorridos vinte e cinco anos, seria arbitrário fixar novo entendimento, desfavorável ao servidor, para reduzir-lhe a remuneração em quase 15%, sem que tenha lhe sido informado, ao longo das décadas, sobre eventual fragilidade do título de bacharel para efeito de reconhecimento como especialização.
14.	Em consulta ao portal do Ministério da Educação - MEC, observei que as normas relacionadas à especialização indicam que, em 1982, estava em vigor a Resolução do Conselho Federal de Educação 14, de 23 de novembro de 1977. Porém, mesmo essa norma não contempla a situação específica do ex-servidor, pois, em seu artigo primeiro, menciona se tratar dos requisitos da especialização para efeito de qualificação na carreira do magistério superior, enquanto o cargo do interessado era de professor de 1º e 2º graus. 
15.	Ademais, ao considerar o possível objetivo da gratificação de incentivar o aperfeiçoamento profissional, é possível concluir que em certa medida a realização do bacharelado é compatível com esse propósito, de modo que a realização desses estudos complementares não destoa completamente do esperado de um curso de pós-graduação lato sensu.
16.	Assim, ante a precariedade das normas da época quanto à definição do que poderia ser considerado especialização para concessão da gratificação, e com vistas à segurança jurídica e à legítima expectativa do interessado, divirjo da unidade técnica e avalio que a rubrica concedida sem o diploma específico não macula a legalidade do ato. Por conseguinte, a alteração proposta pelo MPTCU não seria aplicável, pois, considerado legal o ato, não há necessidade de continuar a acompanhar o desfecho da ação judicial.
17.	Relativamente ao ato de aposentadoria de Vicentina Fernandes Leonardo, o ato submetido incluiu a averbação de cinco anos reconhecidos mediante justificação judicial. Todavia, o poder probatório das justificações judiciais é limitado, considerando que também não há nos autos outros documentos aptos a corroborar o tempo de serviço.
18.	Os atos em análise foram recebidos no TCU há mais de cinco anos. Por essa razão foi realizada a oitiva dos interessados, conforme entendimento estabelecido no Acórdão 587/2011-TCU-Plenário; a análise empreendida pela unidade técnica considerou as respostas às oitivas.
	Ante o exposto, ao acolher o parecer da Sefip, com os ajustes que entendo pertinentes, voto por que o Tribunal adote a minuta de acórdão que submeto à consideração deste Colegiado.
TCU, Sala das Sessões Ministro Luciano Brandão Alves de Souza, em 6 de agosto de 2019.
ANA ARRAES 
Relatora